【裁判字號】    91,訴,4966
【裁判日期】    920501
【裁判案由】    商標異議
【裁判全文】
臺北高等行政法院判決                            九十一年度訴字第四九六六號
                              .
    原      告  甲○○○○○○.
    訴訟代理人  龍雲翔律師
                丁○○（兼送達代收人）住台北市○○○路○段二三號一○樓之一
    被      告  經濟部智慧財產局
    代  表  人  蔡練生（局長）
    訴訟代理人  乙○○兼送達.
                丙○○
    參  加  人  日商．三麗鷗股份有限公司
    代  表  人  仲村隆藏（法務次長）
    訴訟代理人  林志剛律師
                楊憲祖律師（兼送達代收人）
                林金榮律師
右當事人間因商標異議事件，原告不服經濟部中華民國九十一年十月二日經訴字第○
九一○六一二三四七○號訴願決定，提起行政訴訟，經本院裁定命參加人獨立參加訴
訟，本院判決如左：
    主  文
原告之訴駁回。
訴訟費用由原告負擔。
    事  實
一、事實概要：
    原告於八十八年十二月二十九日以「Hello!  Melody」商標，指定使用於當時商
    標法施行細則第四十九條所定商品及服務分類表第九類之錄音帶、錄影帶、光碟
    片、影碟片、影音光碟商品，向被告申請註冊，經審查准列為審定第九四五八一
    ○號商標（下稱系爭商標，如附圖一），嗣參加人以該商標有違註冊時商標法第
    三十七條第七、十二、十四款之規定，對之提出異議，經被告審查，認其有違商
    標法第三十七條第七款之規定，至是否有違反第十二款及第十四款之規定，毋庸
    論究，而為異議成立之處分，原告不服，提起訴願，經遭決定駁回，遂向本院提
    起行政訴訟。
二、兩造聲明：
  (一)原告聲明：
    1.訴願決定及原處分均撤銷。
    2.訴訟費用由被告負擔。
  (二)被告聲明：
    1.駁回原告之訴。
    2.訴訟費用由原告負擔。
  (三)參加人聲明：
    1.駁回原告之訴。
    2.訴訟費用由原告負擔。
三、兩造之爭點：系爭商標指定使用於商標法施行細則第四十九條所定商品及服務分
    類表第九類之商品，有否致公眾混淆誤認之虞，而構成商標法第三十七條第七款
    之違反？
  (一)原告主張之理由：
    1.相同或近似於他人著名之商標或標章，有致公眾混淆誤認之虞者，不得申請註
      冊，商標圖樣之近似，以具有普通知識經驗之購買人，於購買時施以普通所用
      之注意，有無混同、誤認之虞判斷之，商標法第三十七條第七款及同法施行細
      則第十五條第一項，分別定有明文。適用首揭條款之前提，必須二造商標圖樣
      為相同或近似，而判斷商標是否相同或近似，應以其足以惹人注意之主要部分
      ，異時異地隔離觀察，有無引起混同誤認之虞以為斷，最高行政法院著有判例
      。苟其外觀、觀念、意匠分別顯然，不致使人產生混同誤認之虞者，尚難遽指
      為相同或近似之商標。二造商標圖樣並非相同或近似，不符合商標法第三十七
      條第七款之要件；其中 「HELLO」，此為英語中常用之問候語，屬弱勢商標，
      必結合其他文字或圖形始具有顯著性，是二造商標因文字及圖形之差異，各具
      顯著性，而無構成近似之虞。系爭商標與註冊第五四四○八四號「HELLO KITT
      T 及圖」商標（下稱據爭商標，如附圖二），二商標於外觀上尚有圖形及文字
      之區別，況據爭商標附圖三之圖形部分，對於英文部分「HELLO  KITTY」僅以
      細小方式標示，是二造商標之主要部分一為圖形，觀念上，前者以原告公司特
      許名稱「美樂蒂」之英文為主，後者則以卡通圖形為主，不具任何意義，於外
      觀、讀音及外觀上均無構成近似之可能。
    2.次查，系爭商標之 「HELLO」，此為英語中常用之問候語，之後再加上驚嘆號
      「！」，「MELODY」則為原告公司特許名稱「美樂蒂」之英文，舉凡不同廠商
      以 「HELLO」、「MELODY」為商標設計重點申請註冊使用於商標法施行細則第
      四十九條第九類之錄音帶、錄影帶、光碟片、影碟片、影音光碟及其他商品而
      經公告核准註冊者甚多，尤其原告以「MELODY」註冊同類第六六九八八三號核
      准早於八十三年二月二十三日即申請，後續並核准聯合商標第八九三二○四號
      及九八九九一三號，顯見原告係以自身之正商標「MELODY」再加以「HELLO!」
      設計成，應無抄襲之嫌。按行政程序法第六條規定：「行政行為，非有正當理
      由，不得為差別待遇。」，行政法之禁止差別待遇原則，意指行政權之行使，
      不論於實體上或程序上，對相同事件即應為相同處理，非有合理之正當理由，
      不得為差別待遇。被告已有核准以 「HELLO」或「MELODY」為商標之一部並指
      定使用於九類之商標，又以 「HELLO」、「MELODY」為商標申請註冊於他類產
      品者，比比皆是，由此可知，被告普遍之認知，並不會因商標圖樣中均有「HE
      LLO」或「MELODY」 即認定為近似，被告未遵守禁止差別待遇原則所為之審定
      ，自有違法之處。
    3.原告為專業從事美語教學之出版社，為引起兒童學習興趣，針對三至六歲及七
      至十二歲之兒童及國小學童所精心設計之英語學習教材，教材之包裝、內容皆
      以可愛之娃娃圖形及動物為主，原告並曾設計多達七十餘款卡通圖樣商標使用
      於原告所生產之產品，皆獲被告核准在案，且原告所生產之商品品質優良，除
      於一九九九年獲得顧客滿意度金質獎，更獲得IS0 9002品質認證，並經原告之
      經銷商廣為宣傳及全省百餘家之加盟店廣泛、普遍使用，於相關兒童美語教學
      、教材業界、各經銷商等領域已頗具識別性及知名度，以原告多年來於相關業
      界及消費者豎立之口碑及長期、持續使用，並透過散佈全省之加盟店廣泛使用
      ，於系爭商標所使用商品實際消費者（學習美語之兒童及家長）、經銷管道（
      原告全省加盟店）、及相關業者間已普遍認知，已具有普遍之知名度，從而，
      原告商品品質之優良、系爭商標之知名、顯著性，皆是投注大量時間、金錢戮
      力經營之成果，並非投機憑空而來，無抄襲據爭商標之必要，亦無與據爭商標
      產生混淆誤認之虞，從而與商標法第三十七條第七款、施行細則第十五條第一
      項之要件不符。
  (二)被告主張之理由：
    1.商標圖樣相同或近似於他人著名之商標或標章，有致公眾混淆誤認之虞者，不
      得申請註冊，為商標異議審定時商標法第三十七條第七款所明定。又所稱著名
      之商標或標章，係指有客觀證據足以認定該商標或標章已廣為相關事業或消費
      者所普遍認知者而言，復為商標法施行細則第三十一條第一項所明定。所謂有
      致公眾混淆誤認之虞者，係指商標或標章有使一般消費者對其所表彰之商品來
      源或產製主體發生混淆誤信之虞而言。而商標圖樣之近似，以具有普通知識經
      驗之購買人，於購買時施以普通所用之注意，有無混同誤認之虞判斷之，復為
      商標法施行細則第十五條第一項所明定。查系爭商標圖樣，與據爭之「 HELLO
      KITTY & DEVICE」、「MY MELODY及圖」 等商標圖樣相較，前者外文「Hello!
      Melody」係由後者外文「HELLO KITTY」之「HELLO」及「MY MELODY」之「MEL
      ODY」 所共同構成，其外觀予人寓目印象極易聯想為與據爭商標為同一來源之
      系列商標，以具有普通知識經驗之購買人，於購買時施以普通所用之注意，客
      觀上有致混同誤認之虞，應屬近似商標。
    2.次查參加人係日本著名之文具用品、兒童玩具等製造廠商，向以創作之卡通人
      物圖樣印製於其所產製之商品，帶動流行風潮，據爭之「HELLO KITTY & DEVI
      CE」及「MY MELODY及圖」 即為參加人所著作之著名卡通系列圖樣之一，參加
      人並將其商品化使用於其所產製之各種商品上，每年 「HELLO KITTY」相關商
      品均有相當高之販賣數額，又該據爭之「HELLO KITTY& DEVICE」及「MY MELO
      DY及圖」商標除在日本及包含中華民國在內之四十餘國申准註冊取得多件商標
      專用權外，參加人並定期發行刊物同時以介紹有關「HELLO KITTY & DEVICE」
      、「MY MELODY及圖」 等商標商品相關訊息，而在報紙、雜誌、網路上亦有廣
      泛報導，頗受消費者喜愛，其中「HELLO KITTY」 卡通人物因此更獲任為聯合
      國兒童基金會之親善大使；而該「HELLO KITTY」 玩偶並曾在著名速食業者麥
      當勞推出，造成消費者搶購熱潮，則於系爭商標申請註冊之前，據爭之「HELL
      O KITTY & DEVICE」及「MY MELODY及圖」 商標所表彰之信譽及品質，堪稱為
      我國相關事業及消費者所普遍認知而臻著名，並分別經被告以中台異字第八八
      七○六二號、八九一三九一號、八八一八五八號及八九○八一八號商標異議審
      定書審認有案，凡此有參加人檢送之美國、菲律賓著作權登記證及日本國立國
      會圖書館證明書影本、商標註冊資料、西元一九九八年至二○○○年之商品型
      錄、中台異字第八八七○六二號、八九一三九一號商標異議審定書等相關證據
      資料影本附卷可稽。從而原告以「Hello!  Melody」作為系爭商標圖樣申請註
      冊，指定使用於錄音帶、錄影帶、光碟片、影碟片、影音光碟商品，基於據爭
      商標已廣泛使用於日常生活文具用品及兒童玩具等商品，且據爭之「HELLO KI
      TTY & DEVICE」商標亦於八十年在被告取得註冊第五四四○八四號商標，指定
      使用於影片、錄影帶商品，並獲准延展註冊在案，則依一般社會通念及市場交
      易情形，客觀上，自易使消費者對其所提供之錄音帶、錄影帶、光碟片、影碟
      片、影音光碟商品，與參加人著名之「HELLO KITTY & DEVICE」、「MY MELOD
      Y 及圖」商標商品產生聯想而發生混淆誤信之虞，揆諸前揭說明，自有首揭法
      條規定之適用。
    3.至原告主張其係專業從事美語教學之出版社，並曾設計多達七十餘款卡通圖樣
      商標使用於其所生產之產品，並獲准註冊，其產品經由其經銷商廣為宣傳及全
      省百餘家之加盟店廣泛、普遍使用，於相關兒童美語教學、教材業界、各經銷
      商等領域已頗具識別性及知名度，應無與據爭商標產生混淆誤認之虞等語。惟
      據原告檢送之使用資料觀之，原告有以中文「美樂蒂」及圖形之結合，或以中
      文「美樂蒂」、外文「MELODY」及圖形之結合作為標章，與系爭商標圖樣仍有
      不同，且僅標示系爭商標之型錄一紙並無日期，經銷合約書中有關經銷系爭商
      標商品之經銷合約書，其經銷期間在八十九年五月一日起至九十年四月三十日
      止，而產品送貨單在八十九年五月至同年十一月左右，其餘之使用資料均與系
      爭商標無關，自難以證明系爭商標已為原告廣泛使用而為相關業者及消費者所
      知悉，而得與據爭商標商品相區辨，原告之主張，尚不足採。又系爭商標既應
      依商標法第三十七條第七款規定撤銷其審定，則其是否尚有違同法條第十二、
      十四款之規定，自無庸審究。
  (三)參加人主張之理由：
    1.商標圖樣「相同或近似於他人著名之商標或標章，有致公眾混淆誤認之虞者」
      ，不得申請註冊，為商標法第三十七條第七款所明定。依同法施行細則第十五
      條第一項規定，商標圖樣之近似，以具有普通知識經驗之購買人，於購買時施
      以普通所用之注意，有無混同誤認之虞判斷之。
    2.查參加人係日本著名之日常用品、文具用品、兒童玩具等之製造廠商，其每每
      將創作之卡通人物圖樣印製於其所產製之商品上，而帶動流行風潮，據爭商標
      「Hello Kitty」及「My Melody」即為參加人所著作之著名卡通系列圖樣之一
      ，參加人並早已將「Hello Kitty」及「My Melody」商品化，並使用於其所產
      製之各種商品上，每年「Hello Kitty」及「My Melody」相關產品均有相當高
      之販賣數額，且參加人為保障其權益及商標信譽，早於其日本本國及包含中華
      民國在內之四十餘國獲准註冊取得多件 「Hello Kitty」商標專用權在案，而
      「My Melody」 於中華民國亦已取得多件商標專用權。此外，參加人並定期發
      行刊物以介紹有關「Hello Kitty」、「My Melody」的相關訊息，而由於參加
      人之「Hello Kitty」、「My Melody」圖形造型可愛，以及報紙、雜誌、網路
      上之廣泛報導，故參加人「Hello Kitty」及「My Melody」商標之各種商品更
      深受一般消費大眾所喜愛，也因此 「Hello Kitty」卡通人物更獲任為聯合國
      兒童基金會之親善大使。日前參加人與著名速食業者麥當勞共同推出「 Hello
      Kitty」 之玩偶，造成消費者搶購之熱潮，每日在報章、電視新聞上均有加以
      報導。因此，參加人「Hello Kitty」（凱蒂貓）及「My Melody」商標早於系
      爭商標於八十八年十二月十九日申請註冊前即已為相關事業及消費者所熟知而
      為著名商標，並曾分別經被告中台異字第八八七○六二號、八九一三九一號、
      八八一八五八號及八九○八一八號商標異議審定書認定在案，凡此有美國、菲
      律賓著作權登記證及日本國立國會圖書館證明書影本、商標註冊資料、西元一
      九九八年至二○○○年之商品型錄、中台異字第八八七○六二號、八九一三九
      一號商標異議審定書等相關證據資料影本在卷可稽。「Hello Kitty」、「My
      Melody」商標之著名性並為原告所不否認。
    3.系爭商標顯係分別截取參加人的「Hello Kitty」、「My Melody」商標中的「
      Hello」及「Melody」所構成，由於「Hello Kitty」與「My Melody」 商標皆
      為著名商標，一般消費者均已耳熟能詳，是以相關事業或消費者於實際交易市
      場上異時異地通體隔離觀察或連貫唱呼之際，實有將系爭「Hello! Melody」
      商標誤認為係參加人之系列商標，而造成混淆誤認之虞，是其與據爭商標為近
      似之商標至為顯然。系爭商標係指定使用於錄音帶、錄影帶、光碟片、影碟片
      、影音光碟商品，由於據爭商標已廣泛使用於日常生活用品、文具用品及兒童
      玩具等商品，且參加人以「HELLO KITTY & DEVICE」商標亦於八十年即取得註
      冊第五四四○八四號商標，指定使用於影片、錄影帶商品，並獲准延展註冊在
      案，則依一般社會通念及市場交易情形，系爭商標在客觀上自易使消費者對其
      所表彰之錄音帶、錄影帶、光碟片、影碟片、影音光碟商品，與參加人著名之
      「Hello Kitty」、「My Melody」商標商品產生聯想而發生混淆誤信之虞，自
      有首揭法條規定之適用。
    4.原告稱其早已使用中文「美樂蒂」、英文「Melody」，由於原告為兒童英語教
      學出版品之出版商，為引發小朋友的學習興趣，所以才以「Melody」加上招呼
      語「Hello!」，經廣泛使用後，已具知名度，應無混淆誤認之虞云云。惟查，
    縱原告在早些年前有使用中文「美樂蒂」、英文「Melody」，但仍與系爭商標
      有所不同。至於原告所提出的經銷合約書，其經銷期間自八十九年五月一日起
      至九十年四月三十日止，產品送貨單則在八十九年五月至同年十一月，發行之
      數量不多，尚難以證明系爭商標已為原告所廣泛使用而為一般消費者所知悉。
      系爭商標在客觀上易造成混淆誤認，已如前述，則其設計緣由如何，即不應予
      以考慮。原告另稱不同廠商有以 「Hello」、「Melody」在各類商品註冊為商
      標者。惟查，縱有不同廠商以 「Hello」、「Melody」在各類商品註冊為商標
      ，但並無以「Hello Melody」為商標者，是原告所舉情形與本案尚有未同。
  理  由
甲、程序方面：
    原告起訴時，被告代表人為陳明邦，嗣於九十一年九月九日變更為蔡練生，茲據
    被告新任代表人具狀聲明承受訴訟，核無不合，應予准許，合先明。
乙、實體方面：
一、原告於八十八年十二月二十九日以 「HELLO! Melody」商標，指定使用於當時商
    標法施行細則第四十九條所定商品及服務分類表第九類之錄音帶、錄影帶、光碟
    片、影碟片、影音光碟商品，向被告申請註冊，經審查准列為審定第九四五八一
    ○號商標，嗣參加人以該商標有違註冊時商標法第三十七條第七、十二、十四款
    之規定，對之提出異議，經被告審查，認其有違商標法第三十七條第七款之規定
    ，至是否有違反第十二款及第十四款之規定，毋庸論究，而為異議成立之處分，
    原告不服，提起訴願，經遭決定駁回之事實，有參加人異議申請書、被告九十一
    年六月十八日（九一）智商○八六○字第九一○○五○一○六號發文之中台異字
    第九○○九四五號異議審定書及經濟部九十一年十月二日經訴字第○九一○六一
    二三四七○號訴願決定書在卷可憑，堪信為真實。本件之爭點應為系爭商標指定
    使用於商標法施行細則第四十九條所定商品及服務分類表第九類之商品，有否致
    公眾混淆誤認之虞，而構成商標法第三十七條第七款之違反？
二、按商標圖樣「相同或近似於他人著名之商標或標章，有致公眾混淆誤認之虞者」
    ，不得申請註冊，為本件商標異議審定時商標法第三十七條第七款所明定。且該
    款之規定係以兩商標構成近似為前提要件。又商標圖樣之近似，以具有普通知識
    經驗之購買人，於購買時施以普通所用之注意，有無混同誤認之虞判斷之，復為
    同法施行細則第十五條第一項所明定。且商標在外觀、觀念或讀音方面有一近似
    者，即為近似之商標。系爭商標係由外文「Hello」及「Melody」，中間加上驚
    歎號所共同構成，與據爭商標附圖二相較，二者皆有外文之「MELODY」又據爭商
    標附圖二之「MELODY」與系爭商標之「Melody」均屬兩商標之顯著部分，其雖有
    大小寫之差異，但其字義及讀音於異時異地隔離觀察，或唱呼之際，難謂無使具
    有普通知識經驗之購買人施以普通所用之注意，而產生混同誤認之虞，被告據此
    認二者應屬近似之商標，經核尚無不合。至系爭商標「Melody」是否為原告公司
    特許名稱「美樂蒂」之英文，並不影響其與據爭商標附圖二近似之判斷。又被告
    已有核准以「MELODY」為商標之一部並指定使用於第九類之商標，又以「MELODY
    」為商標申請註冊於他類產品者部分，核屬另案是否妥適，或其商標圖樣不同，
    基於商標個案審查拘束原則，亦不足以該等案例作為系爭商標與據爭商標附圖二
    不近似有利判斷之基礎。
三、又據爭之「MY  MELODY及圖」商標係參加人自六十九年起，陸續指定入使用於泳
    裝、浴衣、假髮、糖果、毛巾、浴巾、手帕、刷子、筆、文具、陶磁器、傢俱、
    廚房用具、事務用具、貴金屬、計算機、清潔用品、牙膏、冠帽、手套、鞋靴、
    書包、傘、紙製品、印刷品、玻璃製品、塑膠製品、衛生清潔用器具、鐘錶、玩
    具、照明器具等商品，在我國註冊取得第一四二０七三、一四二四七四、一四二
    四八四、一四二六０五、一四二六六三、一四二六九九、一四二七一六、一四二
    七二七、一四二七三九、一四二七五０、一四二八一二、一四二九一四、一四二
    九五五、一四三五二八、一四三六七一，一四三七九九、一四三八四九、一四三
    九００、一四三九一七、一四三九三九、一四四六八二、一四四七０七、二三一
    ０二一號等多件商標，並分別在世界各國及地區申請商標註冊，且已榮登一九九
    八年版日本有名商標集，其商標早自八十年起即進口行銷至我國，於知名之太平
    洋崇光百貨公司等陳列販售，據爭商標附圖二之商標於八十七年間已為相關事業
    及消費者所共知而達著名之程度之事實，亦經被告於八十九年十月二十一日中台
    異字第Ｇ00000000號另件商標異議案依相關證據資料認定在案，有該異
    議審定書附於異議卷可憑，經核並無不合。因此系爭商標以近似於據爭商標附圖
    二之商標圖樣申請註冊，指定使用於錄音帶、錄影帶、光碟片、影碟片、影音光
    碟商品，自易使消費者對其所提供之商品，與參加人著名之「MY  MELODY及圖」
    等商標商品產生聯想而發生混淆誤信之虞，而有商標法第三十七條第七款之規定
    。
四、原告雖主張其為專業從事美語教學之出版社，曾設計多達七十餘款卡通圖樣商標
    使用於原告所生產之產品，皆獲被告核准在案，且原告所生產之商品品質優良，
    除於一九九九年獲得顧客滿意度金質獎，更獲得IS0 9002品質認證，並經原告之
    經銷商廣為宣傳及全省百餘家之加盟店廣泛、普遍使用，於相關兒童美語教學、
    教材業界、各經銷商等領域已頗具識別性及知名度，以原告多年來於相關業界及
    消費者豎立之口碑及長期、持續使用，並透過散佈全省之加盟店廣泛使用，於系
    爭商標所使用商品實際消費者（學習美語之兒童及家長）、經銷管道（原告全省
    加盟店）、及相關業者間已普遍認知，已具有普遍之知名度云云。但查，原告所
    提其曾使用中文「美樂蒂」或英文「Melody」之商標圖樣申請註冊，惟其商標圖
    樣與系爭商標圖樣不同，亦不能以該等商標為相關業者間已普遍認知，已具有普
    遍之知名度，而為有利原告之判斷。又依原告提出之使用資料觀之，其中僅有標
    示系爭商標之型錄一紙（九十年九月五日提出之附件一），但無日期，而所提經
    銷合約書中有關經銷系爭商標商品之經銷合約書，其經銷期間在八十九年五月一
    日起至九十年四月三十日止，而產品送貨單在八十九年五月至同年十一月左右，
    其餘之使用資料均與系爭商標無關，尚難以之證明系爭商標已為原告廣泛使用而
    為相關業者及消費者所知悉，而得與據爭商標附圖二商品相區辨，原告此部分之
    主張，亦不足採。從而原告以近似於著名據爭商標附圖二之系爭商標申請註冊，
    指定使用於當時商標法施行細則第四十九條所定商品及服務分類表第九類之錄音
    帶、錄影帶、光碟片、影碟片、影音光碟商品，向被告申請註冊，客觀上難謂無
    使消費者對其所表彰之商品來源或產製主體發生混淆誤認之虞，被告依商標法第
    三十七條第七款之規定撤銷其審定，於法核無不合。訴願決定予以維持，亦屬妥
    適，原告主張前詞，聲請撤銷原處分及訴願決定，為無理由，應予駁回。至系爭
    商標是否近似於著名據爭商標附圖三而有違商標法第三十七條第七款之規定及原
    告是否另有違反同條第十二、十四款之規定，因已不影響本件結果之判斷，故不
    一一論述，併此敘明。
據上論結，本件原告之訴為無理由，爰依行政訴訟法第九十八條第三項前段，判決如
主文。
中      華      民      國    九十二    年      五      月      一      日
                        臺 北 高 等 行 政 法 院   第 三 庭
                                           審 判 長 法  官  姜素娥
                                                    法  官  林文舟
                                                    法  官  陳國成
右為正本係照原本作成。
如不服本判決，應於送達後二十日內，向本院提出上訴狀並表明上訴理由，如於本判
決宣示後送達前提起上訴者，應於判決送達後二十日內補提上訴理由書（須按他造人
數附繕本）。
中      華      民      國    九十二    年      五      月      二      日
                                                    書記官  王英傑


司法院資訊處製作；財團法人民間司法改革基金會備份。
